臺灣高等法院臺中分院民事判決　　　　　94年度重上字第62號
上　訴　人　乙○○
訴訟代理人　江彗鈴律師
被　上訴人　呂愛箴即九二土木包工業
訴訟代理人　康春田律師
上列當事人間請求確認本票債權不存在事件，上訴人對於中華民
國94年3月31日臺灣彰化地方法院93年度訴字第597號第一審判決
提起上訴，本院於94年9月20日言詞辯論終結，判決如下：
    主  文
上訴駁回。
第二審訴訟費用由上訴人負擔。
    事實及理由
一、被上訴人主張：兩造原為同居之男女朋友關係，於民國（下
    同）九十三年五月三日因故爭吵，伊即離家出走。詎上訴人
    竟未經伊同意，盜用其持有之「呂愛箴」、「九二土木包工
    業」印章，偽造附表所示二紙本票，持以聲請原法院以九十
    三年度票字第九○三號、九十三年度票字第九五○號民事裁
    定准予強制執行後，向臺灣雲林地方法院聲請就伊對第三人
    之工程款債權為強制執行，經該法院以九十三年度執字第七
    二四八號受理後，再囑託原法院為強制執行，由原法院以九
    十三年度執助字第二二七號強制執行事件受理在案。惟附表
    所示二紙本票既為上訴人所偽造，伊並不負本票發票人之責
    任，附表所示二紙本票之本票債權即不存在，伊自得於系爭
    二件強制執行程序終結前，提起確認本票債權不存在及債務
    人異議之訴等情，依民事訴訟法第二百四十七條第一項前段
    、強制執行法第十四條第二項之法律規定，請求命(一)確認上
    訴人所持有如附表所示二紙本票之本票債權不存在，(二)臺灣
    雲林地方法院九十三年度執字第七二四八號給付票款強制執
    行事件與原法院九十三年度執助字第二二七號清償票款強制
    執行事件所為之強制執行程序，應予撤銷程序之判決。
二、上訴人則以：伊為九二土木包工業之實際負責人，被上訴人
    僅為名義負責人，九二土木包工業承攬工程所得之工程款應
    屬伊所有。伊於九十二年間，以九二土木包工業名義先後承
    攬彰化縣福興鄉○○○○○村○○街十八號排水改良工程」
    （下稱系爭福興鄉工程）、雲林縣西螺鎮公所「興農東路護
    欄等公共設施改良工程」（下稱系爭西螺鎮工程），系爭二
    項工程之工程款分別為新臺幣（下同）七十五萬二千三百三
    十元、二百零九萬一千元。嗣因兩造感情生變，而系爭二項
    工程之工程款尚未請領，且發包單位於工程完工驗收後，均
    以簽發受款人為九二土木包工業之國庫支票給付工程款，為
    避免被上訴人將來拒絕將系爭二筆工程款交付予伊，兩造始
    約定由被上訴人簽發附表編號一本票作為保證。詎被上訴人
    竟於九十三年五月四日領取系爭福興鄉工程款後，即離家出
    走。而系爭西螺鎮工程款，亦因被上訴人與訴外人丙○○通
    謀虛偽製造不實債權，並由丙○○向臺灣雲林地方法院聲請
    假扣押強制執行，致使伊迄今仍無法取得系爭西螺鎮工程款
    ，被上訴人既違約拒絕將系爭二筆工程款給付予伊，則附表
    編號一本票之本票債權關係自應存在。又被上訴人於八十九
    年間，向訴外人田杉旭借款六百五十萬元，並簽發支票六紙
    交付予田杉旭，作為清償借款之用，然因被上訴人無法按期
    給付票款，即要求田杉旭暫緩提示支票，於九十三年三月間
    ，再由被上訴人簽發附表編號二所示本票作為清償借款之用
    ，嗣因被上訴人離家出走，田杉旭無從要求被上訴人清償票
    款，始將附表編號二本票債權讓與伊，由伊對被上訴人追索
    票款，可見附表編號二本票之本票債權關係亦屬存在等語，
    資為抗辯。
三、本件被上訴人主張，兩造原為男女朋友關係，上訴人持有附
    表所示二紙本票，聲請原法院以九十三年度票字第九○三號
    、九十三年度票字第九五○號民事裁定准予強制執行後，向
    臺灣雲林地方法院聲請執行伊對第三人之工程款債權，經該
    法院以九十三年度執字第七二四八號受理後，再囑託原法院
    為強制執行，並由原法院以九十三年度執助字第二二七號強
    制執行事件受理在案等語，為被上訴人所爭執，並經本院向
    原法院調取上開民事裁定及民事強制執行各卷，查閱屬實，
    復有臺灣雲林地方法院九十三年度執字第七二四八號強制執
    行卷影本一份在卷可稽，此部分，堪信被上訴人之主張為真
    實。
四、按本票為無因證券，係指執票人僅就本票作成前之債務關係
    ，無庸證明其原因而已。至該本票本身是否真實，即是否為
    發票人所作成，仍應由本票債權人負證明之責，此觀之民事
    訴訟法第二百七十七條規定之法理至明（參照最高法院五十
    年台上字第一六五九號判例意旨）。本件被上訴人既否認系
    爭本票二紙為真正，是依上開舉證責任分配之原則，上訴人
    即本票債權人自應先就系爭本票二紙為真正負舉證責任。
(一)、關於附表編號一本票部分：
  　上訴人辯稱因嗣後兩造感情生變，為避免被上訴人將來拒絕
    將系爭福興鄉工程款與系爭西螺鎮工程款交付予伊，兩造始
    約定由被上訴人簽發附表編號一本票作為保證等語；惟為被
    上訴人所否認。經查：
１、依卷附上訴人所提出彰化縣福興鄉公所營繕工程結算驗收證
    明書影本、雲林縣西螺鎮公所工程結算驗收證明書影本之記
    載（見原審卷第二十九、三十一頁），系爭福興鄉工程與系
    爭西螺鎮工程之工程款分別為七十五萬二千三百三十元、二
    百零九萬一千元，系爭二項工程款合計應為二百八十四萬三
    千三百三十元，與附表編號一本票二百五十萬元之票面金額
    ，相差達三十四萬餘元，已有不符，是上訴人辯稱被上訴人
    簽發該本票為上開保證云云，顯有可疑。
２、又被上訴人除承攬系爭二項工程外，亦另向雲林縣斗六市公
    所承攬「斗六市鎮北明德三平等道路排水溝改善工程」、「
    斗六市仁愛社口公平鎮○○道路排水溝改善工程」，預估工
    程款分別為八十八萬元、八十九萬元，均於九十三年五月五
    日申報開工等情，此有系爭雲林地院強制執行事件卷宗所附
    包商估價單影本、雲林縣斗六市公所九十三年七月十二日斗
    六市工字第○九三○○一六○九六號函可稽，上開二項工程
    之工程款合計亦達一百七十七萬元，倘若上訴人因兩造感情
    生變，為避免被上訴人向發包單位領取系爭二項工程款後，
    拒絕將工程款交付予上訴人，而要求被上訴人簽發附表編號
    一本票作為保證，何以上訴人並未基於相同之理由，要求被
    上訴人另行簽發本票作為上開一百七十七萬元工程款之保證
    ？
３、再者，依上訴人於原法院自承領取上開工程款之程序係「先
    向該單位申報竣工，經該單位派員驗收後，依照驗收的金額
    開立發票，該機關金額核定後，即會通知領款，攜帶呂愛箴
    與九二土木包工業之印章即可以領款，不需要原告（即被上
    訴人）本人辦理」等語（見原審卷第一三三頁），可見系爭
    二項工程完工後，縱使為被上訴人本人，亦需開立九二土木
    包工業之發票，並持「呂愛箴」與「九二土木包工業」印鑑
    章，始可向發包單位領取系爭二項工程款。因此，上訴人如
    因兩造感情生變，致生被上訴人領取系爭二項工程款後，將
    拒絕交付予上訴人之疑慮，理應要求被上訴人將其所保管之
    九二土木包工業發票、「呂愛箴」與「九二土木包工業」印
    鑑章，以及九二土木包工業在金融機構之帳戶存摺與印鑑章
    ，均交付予上訴人，不但可以防止被上訴人向發包單位領取
    系爭二項工程款，且上訴人亦可執上開發票與印鑑章，自行
    向發包單位領取系爭二項工程款之國庫支票，並委託九二土
    木包工業開立帳戶之金融機構代為取款，再由上訴人以九二
    土木包工業之帳戶存摺與印鑑章領取票款，即不發生上訴人
    上開疑慮之情事。惟上訴人竟將領取系爭二項工程款所必備
    之九二土木包工業發票，以及「呂愛箴」、「九二土木包工
    業」印鑑章繼續交由被上訴人保管，使自己陷於系爭二項工
    程款遭被上訴人私自領取之風險，再要求被上訴人簽發附表
    編號一本票作為保證，顯然悖於常情。基上各情，足證上訴
    人辯稱附表所示編號一本票係被上訴人簽發作為上開二項工
    程保證云云，顯屬無據，實不足取。
(二)、關於附表編號二本票部分：
　　上訴人辯稱：被上訴人於八十九年間向訴外人田杉旭借款六
    百五十萬元，並簽發支票六紙交付予田杉旭，作為清償借款
    之用，後因被上訴人無法按期給付票款，即要求田杉旭暫緩
    提示支票，於九十三年三月間，再由被上訴人簽發附表編號
    二所示本票作為清償借款之用，嗣因被上訴人離家出走，田
    杉旭無從要求被上訴人清償票款，始將附表編號二本票債權
    讓與上訴人，由上訴人對被上訴人追索票款等語；但為被上
    訴人所否認，辯稱伊沒有簽發支票或本票交付予田杉旭等語
    。經查：
１、證人田杉旭於原法院結證稱：「民國八十多年時因投資的關
    係而與兩造有金錢往來，九十年以後因為拿不到錢所以沒有
    再投資了，總投資額約數百萬元，投資與借貸的金額都有拿
    原告（即被上訴人）的支票給我」、「九十三年間，我確實
    有去乙○○處要錢。‧‧當時乙○○並沒有對我說錢是呂愛
    箴借的與他沒有關係，我認為錢是乙○○、呂愛箴、乙○○
    的配偶三人共同跟我借的。‧‧去年我曾經拿支票影本找乙
    ○○，他說呂愛箴已經離家出走了，被告（即上訴人乙○○
    ）拿一張呂愛箴的本票要給我，但我想要現金，所以沒有收
    ，也沒有注意到金額多少，當時我並沒有委託被告以本票去
    領取現金」等語（見原審卷第一一九、一二○頁），益見附
    表編號二本票係於被上訴人離家出走後，上訴人始欲持以交
    付予田杉旭，作為清償兩造積欠田杉旭債務之用，況田杉旭
    拒絕受領附表編號二之本票，亦未委託上訴人向被上訴人提
    示付款。是依證人田杉旭上揭所證，僅能證明證人田杉旭與
    兩造間有金錢糾紛，尚不足以證明附表編號二之本票為被上
    訴人所簽發。
２、復據田杉旭於原審證稱：乙○○交給伊的支票，有的有換過
    票，有的沒有換過票；伊都是拿呂愛箴的支票，但沒有拿過
    呂愛箴的本票，且支票都是向乙○○拿的等語（見原審卷第
    一二０頁），足見兩造與田杉旭之債務關係，向來均以交付
    被上訴人所簽發之支票作為憑證。而田杉旭所持有被上訴人
    簽發之六紙支票，其票面金額合計為六百五十萬元，發票日
    分別為八十九年七月三十一日至同年十月三十一日之間，亦
    有上訴人所提出之支票影本在卷可稽（見原審卷第三十四、
    三十五頁），則被上訴人於前揭六紙支票發票日均屆至長達
    三年之後，何以突然於九十三年三月十五日以異於往常簽發
    支票之方式，簽發附表編號二本票？且前揭六紙支票票面金
    額合計既達六百五十萬元，何以附表編號二本票票面金額僅
    為三百五十萬元？無不人生疑。再者，上開六紙支票之發票
    人為「呂愛箴」，本件附表所示二紙本票之發票人為「九二
    土木包工業、呂愛箴」，且前者就金額部分於數字上除了大
    寫部分以印刷外，小寫部分並均用筆加載，以為確認；而後
    者則無，顯然二者摜用簽發票據之手法不同，足見上訴人所
    辯被上訴人簽發附表編號二所示本票，作為清償積欠田杉旭
    六百五十萬元債務之用云云，已有可疑，實不足採。
３、上訴人再以，被上訴人簽發附表編號二本票係作為清償積欠
    田杉旭借款債務之用，再由田杉旭將附表編號二本票債權讓
    與上訴人等語，惟觀之上訴人之陳述與證人田杉旭之證述，
    並無法證明證人田杉旭已將其對被上訴人之債權讓與上訴人
    之事實，且上訴人亦自承「確實田杉旭與乙○○的對話中，
    並沒有讓與的意思」等語（見本院卷第一三一頁），益見上
    訴人上開所辯，為不足採。
五、至被上訴人另主張：伊於離家出走時，曾留下「呂愛箴」、
    「九二土木包工業」之印章各一枚予上訴人，附表所示二紙
    本票係上訴人盜用其持有之「呂愛箴」、「九二土木包工業
    」印章所偽造等語，惟為上訴人所否認，並以前揭情詞置辯
    。因此，其次尚審究者，附表所示二紙本票是否係上訴人盜
　　用被上訴人印章所偽造？按在票據上簽名者，依票上所載文
  　義負責，票據法第五條第一項固有明文。惟盜用他人印章為
    發票行為，即屬票據之偽造。被盜用印章者，因非其在票據
　　上簽名為發票行為，自不負發票人之責任，此項絕對的抗辯
  　事由，得以對抗一切執票人，因此發票人在票據上簽名者為
    常態，被他人冒名偽造者為變態，主張變態事事實者，依舉
　　證責任分配原則，應負舉證責任，因此，被上訴人就此變態
  　事實自負舉證責任。經查：
(一)、被上訴人主張上訴人於九十三年六月三日曾拿附表所示二紙
    本票上「呂愛箴」、「九二土木包工業」之印章去福興鄉公
    所取工程款等語。惟查該附表所示二紙本票上「呂愛箴」、
    「九二土木包工業」之印章為真正，迭為被上訴人所不爭執
    ，且該相同之「呂愛箴」、「九二土木包工業」印章，曾於
    被上訴人離家後即九十三年六月三日持往福興鄉公所領取該
    公所三汴段三汴街十八號排水工程款，並於領款人處蓋章（
    見本院卷第八十、八十一頁），已據證人即承辦上開工程之
    福興鄉工所人員丁○○到庭證述甚明，並當庭指認係被上訴
    人本人親往領取無訛，復證稱「當事人帶原始的印鑑來領，
    當時支票是我發的，只有被上訴人來領錢．．」等語（見本
    院卷第八十九頁），且證人即上訴人之妻林洪蜜亦於本院到
    庭證稱「（被上訴人訴訟代理人問：九十三年六月三日是否
    有通知被上訴人回來？）我有通知被上訴人說公所（指福興
    鄉公所）有一筆錢可以領，被上訴人說好．．」等語（見本
    院卷第一四六頁）。由上揭之事證，足見被上訴人領取上開
    工程款，係經上訴人之元配林洪密通知後，乃攜帶上開印章
    而往福興鄉公所領取的，並因而蓋上「呂愛箴」、「九二土
    木包工業」之印文，是被上訴人主張上訴人於九十三年六月
    三日曾拿附表所示二紙本票上「呂愛箴」、「九二土木包工
    業」之印章去福興鄉公所取工程款云云，為不足取。為此，
    本件被上訴人既自稱伊離家時曾留下上開印章供上訴人使用
    ，但因被上訴人在與上訴人同居前一直都居在彰化縣福興鄉
    同安巷三十三之六號處，已據證人即兩造所生之子甲○○到
    庭證述屬實（見本院卷第九十一頁），從而，被上訴人與上
    訴人於九十三年五月三日因吵架後離家並留下上開印章，但
    即曾再返家取用上開印章去領取工程款，因此，自難以福興
    鄉○○○○段三汴街十八號排水工程款領款人處之被上訴人
    印文，與附表所示二紙本票上「呂愛箴」、「九二土木包工
    業」之印文相同，遽認係上訴人偽造附表示二紙本票。至證
    人甲○○證稱被上訴人離家後就沒有再回家過等語，惟其所
    證因與上開事實不符，且證人甲○○自承於被上訴人與上訴
    人吵架離家後不久亦離家，後與被上訴人同住，就親疏而言
    ，顯然較偏向被上訴人，是其證詞已難謂公正，要不足取。
(二)、被上訴人再以，上訴人執附表所示二紙本票，聲請原法院以
    九十三年度票字第九○三號、九十三年度票字第九五○號民
    事裁定准予強制執行後，經原法院分別向上訴人送達處所即
    彰化縣福興鄉同安村同安巷三三之六號，以及被上訴人送達
    處所即同鄉○○村○○街十三之十三號，送達上開二件民事
    裁定，郵政機關人員將應送達被上訴人之裁定，改送至彰化
    縣福興鄉同安村同安巷三三之六號之上訴人送達處所，並於
    九十三年六月三日上午十時一分，將上開二件民事裁定同時
    送達兩造，分別蓋有兩造本人之印章，可見附表所示二紙本
    票上之被上訴人印文係上訴人偽造等語。查，郵政機關人員
    將應送達予被上訴人之上開二件民事裁定，改送至彰化縣福
    興鄉同安村同安巷三三之六號之兩造住所，固據本院調取原
    法院上開二件本票裁定聲請事件卷宗所附送達證書查明屬實
    ，惟參以被上訴人所提上訴人元配林洪密曾於被上訴人離家
    期間代收法院信件等情，有被上訴人提出林洪密陳報狀影本
    一份在卷可證（見本院卷第九十八至一００頁），為此縱然
    有上揭各情，亦僅能證明被上訴人於離家後所留置家裡之上
    開印章，其家人曾持該印章代，領上揭民事裁定而已，並不
    能據以推斷附表所示本票二紙之上開印文為上訴人所偽造，
    況且被上訴人始終未舉證證明附表所示本票二紙上之上開印
    文係上訴人於何時、何地偽造？是被上訴人主張附表所示本
    票二紙上之上開印文係上訴人偽造云云，實不足採。至上訴
    人於原法院雖自承：西勢街十三之十三號是公司地址，同安
    巷三三之六號則為住家地址，被上訴人離家以後，家裡還有
    上訴人配偶林洪蜜在家，沒有聽林洪蜜說過被上訴人有回家
    等語，惟此僅係上訴人未聽過其元配林洪密說被上訴人有返
    家，但尚不能因此遽認被上訴人於離家後均未曾返家，況且
    被上訴人於離家後確實有返家之事實，已如前述，故上訴人
    之上開陳述，尚不足採為不利己之證據。
六、綜上所述，本件被上訴人對附表所示本票二紙上之上開印文
    ，主張係上訴人偽造，雖未盡舉證之責，固為不足採。但上
    訴人對該本票二紙本身之真實，即是否為被上訴人作成之事
    實，卻未能舉證證明，故仍應認被上訴人主張本件本票債權
    不存在，為可採。按執行名義無確定判決同一之效力者，於
    執行名義成立前，如有債權不成立或消滅或妨礙債權人請求
    之事由發生，債務人亦得於強制執行程序終結前提起異議之
    訴，強制執行法第十四條第二項定有明文。本件上訴人係以
    附表所示二紙本票分別經原法院以九十三年度票字第九○三
    號、九十三年度票字第九五○號民事裁定准予強制執行，作
    為執行名義，後向臺灣雲林地方法院聲請就被上訴人對第三
    人之工程款債權為強制執行，由該法院受理後，再囑託原法
    院為強制執行，經原法院受理執行在案，現強制執行程序均
    尚未終結。而本票准許強制執行之民事裁定，屬無確定判決
    同一效力之執行名義，且上訴人就附表所示二紙本票之本票
    債權既不存在，則被上訴人在上開二件強制執行程序終結前
    ，提起債務人異議之訴，請求撤銷系爭二件強制執行事件所
    為之強制執行程序，即屬有據，亦應准許。從而，被上訴人
    請求確認上訴人所持有如附表所示二紙本票之本票債權不存
　　在，及臺灣雲林地方法院九十三年度執字第七二四八號給付
  　票款強制執行事件與原法院九十三年度執助字第二二七號清
    償票款強制執行事件所為之強制執行程序，應予撤銷程序，
　　為有理由，應予准許。是則原審判命確認上訴人對系爭二紙
  　本票債權不存在及撤銷強制執行程序，理由雖有不同，但結
    論並無二致，仍予維持。上訴意旨指摘原判決不當，求予廢
    棄改判，為無理由，應予駁回其上訴。
七、本件事證已臻明確，兩造其他攻擊防禦方法及舉證經斟酌後
    ，認不影響判決基礎，即無逐一論究必要，併此敘明。
八、據上論結，本件上訴為無理由，依民事訴訟法第四百四十九
    條第二項、第一項、第七十八條，判決如主文。
中　　華　　民　　國　　94　　年　　9 　　月　　30　　日
                      民事第七庭審判長法　官  邱森樟
　　　　　　　　　　　      　　　　　法　官  陳賢慧
　　　　　　　　　　　      　　　　　法　官  盧江陽
以上正本係照原本作成。
上訴人得上訴。
如對本判決上訴，須於收受判決送達後二十日內向本院提出上訴
書狀，其未表明上訴理由者，應於提出上訴後二十日內向本院提
出上訴理由書 (須按他造人數附具繕本)。
上訴時應提出委任律師為訴訟代理人之委任狀。具有民事訴訟法
第四百六十六條之一第一項但書或第二項之情形為訴訟代理人者
，另應附具律師及格證書及釋明委任人與受任人有該條項所定關
係之釋明文書影本。
                                      書記官  康孝慈
中　　華　　民　　國　　94　　年　　10　　月　　3 　　日
                                                      Ｈ
┌──────────────────────────────────┐
│附表                                                                │
├─┬────┬─────┬─────┬─────┬────┬────┤
│編│本票發票│票面金額  │本票到期日│本票號碼  │本票    │本票裁定│
│號│日      │新台幣    │          │          │發票人  │案號    │
├─┼────┼─────┼─────┼─────┼────┼────┤
│1 │九十三年│貳佰伍拾萬│九十三年五│TH二三五○│九二土木│九十三年│
│  │二月十日│元        │月十日    │三三      │包工業  │度票字第│
│  │        │          │          │          │呂愛箴  │九○三號│
├─┼────┼─────┼─────┼─────┼────┼────┤
│  │九十三年│佰伍拾萬│ 九十三年 │TH二三五○│九二土木│九十三年│
│2 │三月十五│元        │ 五月二十 │三五      │包工業  │度票字第│
│  │日      │          │ 五日     │          │呂愛箴  │九五○號│
└─┴────┴─────┴─────┴─────┴────┴────┘
